臺灣板橋地方法院民事判決節本　　　　 95年度家訴字第131號
原　　　告　乙○○
　　　　　　甲○○
共同
訴訟代理人　羅翠慧律師
被　　　告　丙○○　柬埔寨籍，.
上列當事人間請求確認繼承權存在事件，本院於96年4 月11日辯
論終結，判決如下：
    主    文
確認被告對於被繼承人陳炎煌（男，民國40年5月14日生，民國
84年11月9日死亡）遺產之繼承權不存在。
被告應協同原告等向台北縣中和市戶政事務所辦理撤銷被告與陳
炎煌間86年11月3 日之結婚登記。
訴訟費用由被告負擔。
    事實及理由
一、原告主張：
(一)、原告等係被繼承人陳炎煌之弟弟及妹妹，依戶籍資料之記載
    ，陳炎煌於民國86年11月3 日與柬埔寨國人即被告丙○○（
    UNG SOK CHOU）結婚，於民國86年12月20日申請登記。嗣被
    繼承人陳炎煌於94年11月9 日死亡，原告甲○○、乙○○與
    被告丙○○均為共同繼承人。因被繼承人陳炎煌與被告丙○
    ○在台灣未舉辦公開結婚儀式，陳炎煌端於86年12月20日持
    柬埔寨政府驗發其與被告丙○○於民國86年11月3 日在柬埔
    寨結婚之結婚證明書，向台北縣中和市戶政事務所辦理結婚
    登記。其後，被告丙○○於西元1997年12月27日來台，與陳
    炎煌同居在台北縣中和市○○街112 巷23弄17之2 號，嗣被
    告陳玉芬於87年12月8 日出境離開台灣後即失去音訊，行蹤
    不明。原告委託深耕法律事務所羅翠慧律師向外交部查明上
    述之陳炎煌結婚登記所據之柬埔寨驗發結婚證明書是否真實
    ，經外交部駐胡志明市台北經濟文化辦事處答覆略以：「本
    處曾於上 (94) 年8 月24日直接派員向檢國外交部查證，獲
    告因該部人員不懂中文，故向來僅受理核驗與外國人有關之
    柬文暨英文（譯文）文件驗證，且該部自1997年（註：依原
    證七號證物之「自由電子報」所載，1997年7 月柬國即片面
    關閉我駐柬埔寨代表處）我國撤處以來從未驗發柬文暨中文
    翻譯文件，由此可以推定本案附有中文版之柬埔寨婚姻證明
    書應屬偽造文件。…」，此有外交部函覆文1 件為證。
(二)、被告與陳炎煌依戶籍記載雖係夫妻關係，惟渠二人並未舉行
    公開結婚儀式，渠等結婚不具備民法第982 條第1 項之形式
    要件，應解為無效。當年陳炎煌持用為結婚登記所據之柬埔
    寨婚姻證明書既經外交部駐胡志明市台北經濟文化辦事處認
    定是偽造文件，則戶政機關所為結婚登記自始即不存在或自
    始無效。被告丙○○並非陳炎煌之配偶，對於陳炎煌之遺產
    本無繼承權，惟因戶籍記載載明被告丙○○為陳炎煌之配偶
    ，被告丙○○依戶籍記載即對於陳炎煌之遺產得主張繼承權
    ，與實情未合，原告為陳炎煌之繼承人，自得訴請確認被告
    丙○○對被繼承人陳炎煌遺產之繼承權不存在。
(三)、被告丙○○與陳炎煌間之婚姻關係自始不存在，惟戶籍資料
    上仍有上開記事，故應由本人或原申請人即被告丙○○或陳
    炎煌向戶政機關為撤銷登記，然陳炎煌已於94年11月9 日死
    亡，自無法申請撤銷上開結婚登記。又原告亦因陳炎煌已死
    亡，致無法提起確認兩人間婚姻關係不存在之訴訟，因此亦
    無法持確認判決逕向戶政機關為撤銷登記。上開結婚登記之
    撤銷即需被告偕同始能辦理完竣，是以被告在法律上負有協
    同申請撤銷之義務，使繼承人之原告於本案確認繼承權不存
    在訴訟確定後，得辦理繼承之相關手續等語。並聲明：如主
    文所示。
二、原告主張之事實，業據原告提出被繼承人陳炎煌除戶謄本影
    本1 份、繼承系統表暨戶籍謄本影本7 份、柬埔寨驗發之陳
    炎煌與丙○○結婚證明書影本1 份、內政部警政署入出境管
    理局出具丙○○之入出國日期證明書影本1 份、深耕法律事
    務所95年8 月24日95年耕律字第58函影本1 份、駐胡志明市
    台北經濟文化辦事處95年9 月18日胡志字第952 號函影本1
    份、台北縣中和地政事務所95.10.14. 北縣中戶字第095000
    9837號函影本1 份、外交部函文及附件影本各1 份等為證。
    被告受合法通知，既未於言詞辯論期日到場爭執，復未提出
    書狀答辯以供本院斟酌，自堪信原告主張之事實為真正。
三、本件被告丙○○與被繼承人陳炎煌既未在柬埔寨或台灣舉行
    合法的公開儀式婚及經二人以上之證人見證，僅憑偽造的結
    婚證書向台灣的戶政事務所辦理結婚登記，依民法第982 條
    第1 項、第988 條第1 款規定，其等婚姻自屬無效。因此被
    告丙○○並非陳炎煌之配偶，被告丙○○對於被繼承人陳炎
    煌之遺產即無繼承權。本件原告為被繼承人陳炎煌之弟及妹
    ，為被繼承人陳炎煌之繼承人，其等提起本件確認訴訟，即
    有法律上之確認利益，為有理由，應予准許。
四、被告丙○○與陳炎煌間之婚姻關係既無公開儀式及兩位以上
    之證人，兩人之婚姻關係乃自始不存在，是以兩人所為之86
    年11月3 日結婚之登記亦自始不存在。惟戶籍資料上仍有上
    開記事，故應由本人或原申請人即被告丙○○或陳炎煌向戶
    政機關為撤銷登記，然陳炎煌已於94年11月9 日死亡，是其
    自無法申請撤銷上開結婚登記，而原告或其他第三人亦因陳
    炎煌之死亡，致無法提起確認兩人間婚姻關係不存在之訴訟
    ，從而上開結婚登記之撤銷即需被告丙○○偕同始克辦理完
    竣。又被告丙○○對被繼承人陳炎煌遺產之繼承權不存在乙
    節，已如上述，惟上開結婚登記若未撤銷即足使陳炎煌之繼
    承人於公示上與實際情形上呈現不符之狀態，是被告丙○○
    在法律上負有協同申請撤銷之義務，使為繼承人之原告得以
    辦理繼承之相關手續，惟被告丙○○不履行此義務，致原告
    無法辦理，原告請求判令被告丙○○應協同原告辦理撤銷被
    告丙○○與陳炎煌間之結婚登記，為有理由，應予准許。
五、訴訟費用負擔之依據：民事訴訟法第78條。
中　　華　　民　　國　　96　　年　　4 　　月　　25　　日
                                臺灣板橋地方法院家事法庭
                                    法　官　  黃  惠  瑛
以上正本證明與原本無異
如對本判決不服，應於收受判決後20日內向本院提出上訴狀（須
按他造人數附繕本並繳納上訴費用）
中　　華　　民　　國　　96　　年　　 4　　月　　25　　日
                                     書記官   楊  振  宗
